臺灣高等法院刑事判決　　　　　　96年度重上更(三)字第89號
上　訴　人　臺灣板橋地方法院檢察署檢察官
上　訴　人
即　被　告　甲○○
選任辯護人　周仕傑律師
上列上訴人因被告偽造文書等案件，不服臺灣板橋地方法院87年
度訴字第265號，中華民國87年5月13日第一審判決（起訴案號：
臺灣板橋地方法院檢察署86年度偵字第13615號），提起上訴，
經最高法院第三次撤銷發回更審，本院判決如下：
    主  文
原判決關於甲○○部分撤銷。
甲○○行使變造公文書，足以生損害於公眾及他人，處有期徒刑
壹年壹月。減為有期徒刑陸月又拾伍日。
    事  實
一、甲○○與其夫黃壽南（經臺灣板橋地方法院判處無罪，本院
    駁回檢察官上訴確定）二人共同在臺北縣新莊市○○街35號
    經營「永大會計事務所」，甲○○負責該事務所之客戶記帳
    及報稅事宜，永大會計事務所並自民國（下同）82年間起，
    受震聲實業股份有限公司（下稱震聲公司）委託，以每月新
    台幣（下同）三千五百元之代價，辦理記帳及申報營利事業
    所得稅事宜。詎甲○○竟基於意圖為自己不法所有之犯意，
    於85年12月11日，打電話至震聲公司設於臺北縣新莊市○○
    路中慶巷37弄18號5樓之營業處所，要找震聲公司實際負責
    人陳重三收取查帳交際費，同日下午4時許，該公司會計乙○○回電詢問，甲○○乃向乙○○佯稱：財政部臺灣省北區
    國稅局將查核震聲公司之84年度營利事業所得稅，需繳交九
    萬元之查帳交際費予稅務員云云，乙○○因認與上次（同年
    5、6月間）查帳之時間太近而起疑，推稱要問老板後再回電
    。翌日（12日），乙○○再打電話向甲○○查詢有關查帳收
    費詳細情形，甲○○則向乙○○佯稱：國稅局之查帳通知曾
    寄到震聲公司，因未收到而退回國稅局，伊向國稅局要到該
    查帳通知後，再傳真至震聲公司云云。甲○○為求詐得財物
    之目的，乃以基於變造公文書為方法之犯意，利用職務上所
    取得其他不詳公司客戶傳真予永大會計事務所之「財政部臺
    灣省北區國稅局審查一科通知函」第四聯（其上並有他公司
    或機關收受後，以印時鐘打印之00-00-00 00:36PM等收文日
    期、時間字樣），並利用不知情之不詳姓名年籍之成年人於
    不詳時地將其上之內容，依震聲公司之相關資料在該函上變
    造受文者為震聲公司，並記載震聲公司之地址，更改提示日
    期為85年12月5日上午10時，調查項目記載為85年度結算申
    報案件，提示事項記載為1.85年度帳簿憑證及有關文據，2.
    85年度營業稅繳款書、統一發票及統一發票購買證，4.其他
    各項成本表，並記載發函日期為85年11月16日（其詳如偵查
    卷第11頁通知函），而變造「財政部臺灣省北區國稅局審查
    一科」於85年11月16日發出之「通知函」之公文書，並於同
    日上午，由甲○○傳真該紙變造之通知函予震聲公司而行使
    ，足以生損害於財政部臺灣省北區國稅局製作公文之正確性
    及震聲公司。乙○○收受傳真後，發現該通知函上係記載查
    核震聲公司85年度營利事業所得稅，乃再打電話向甲○○詢
    問，甲○○復佯稱：應係國稅局裡面小姐寫錯了，實係84年
    度，要乙○○自行更改過來云云，嗣因乙○○向財政部臺灣
    省北區國稅局查詢而得知該函係經變造，始知受騙，未交付
    該款項予甲○○而未遂。
二、案經法務部調查局臺北縣調查站報請臺灣板橋地方法院檢察
    署檢察官偵查起訴。
    理  由
壹、程序部分：
一、修正刑事訴訟法施行前依法定程序進行之訴訟程序之效力：
    本件之調查、偵訊筆錄均係於刑事訴訟法修正前製作完成，
    有各該筆錄及相關文件可稽，依刑事訴訟法施行法第7條之3
    規定：「中華民國92年1月14日修正通過之刑事訴訟法施行
    前，已繫屬於各級法院之案件，其以後之訴訟程序，應依修
    正刑事訴訟法終結之。但修正刑事訴訟法施行前已依法定程
    序進行之訴訟程序，其效力不受影響。」意旨，可知在舊法
    時期已製作完成，原屬具有證據能力之調查及偵訊筆錄，其
    效力不受修正之新法規定所影響，本院自得就修正刑事訴訟
　　法施行前及施行後所合法取得，均具有證據能力之證據資料
  　，本於合理之心證以定其取捨。矧依修正後之刑事訴訟法第
    159條之5規定，「被告以外之人於審判外之陳述，雖不符前
    四條之規定，而經當事人於審判程序同意作為證據，法院審
    酌該言詞陳述或書面陳述作成時之情況，認為適當者，亦得
    為證據。」、「當事人、代理人或辯護人於法院調查證據時
    ，知有第159條第1項不得為證據之情形，而未於言詞辯論終
    結前聲明異議者，視為有前項之同意。」。本院前審依修正
    後規定應踐行之訴訟程序，被告、辯護人於本院前審審理中
    對於本案卷內各項證據之證據能力除證人陳重三於91年1月
    13日訊問筆錄之證述認無證據能力外均表示沒有意見，未於
    言詞辯論終結前聲明異議（見本院前審95年12月29日審判程
    序筆錄），依上開規定，有關證人於偵查中向檢察官所為之
    陳述，除顯有不可信之情況者外，或於司法警察官或司法警
    察調查中所為之陳述，法院審酌該言詞陳述或書面陳述作成
    時之情況，認為適當者，亦具有證據能力，合先敘明。
二、證據之排除（自永大會計事務所查扣之傳真機）：
    次按本件扣自永大會計事務所之傳真機（廠牌PROTON TF-1）
    係調查站人員於案發8個月後（即86年8月19日）始持搜索票
    前往永大會計事務所搜索查扣，此有搜索扣押筆錄、扣押物
    品目錄（見偵查卷第53頁）在卷可考，而期間被告已先於同
    年3月18日、7月10日分別經調查及偵訊，則被告犯案所用之
    傳真機，自有於查扣前遭更換之可能，而與扣案之傳真機並
    非同一，此觀卷附由證人即英勤輸送機械股份有限公司（永
    大會計事務所另名委託客戶）會計吳麗玉所提供永大會計事
    務所85年1月16日傳真給英勤公司之營業人銷售額與稅額申
    報書上有00-00-00 000000PM之傳真日期，及證人即震聲公
    司會計乙○○所提出之85年間，永大會計事務所傳真予其公
    司之申報書（附於偵查卷第67、75至77頁），其上均有「傳
    真日期」之顯示，以肉眼觀察該傳真日期之字跡與本案傳真
    日期之字跡相同。惟經本院勘驗扣案之永大會計事務所傳真
    機，竟發現扣案傳真機根本無設定日期之裝置，且傳真結果
    亦無法顯示日期（見本院前審卷一第85頁、卷二第109頁）
    。證人即技術人員丙○○亦到庭鑑認：扣案普騰（PROTON）
    牌TF-1傳真機之操作手冊上，並沒有時間與日期顯示的設定
    ，所以應該不會顯示日期等語（見本院前審卷二第68頁），
    茍如被告所稱永大會計事務所始終僅此一台傳真機，何以竟
    出現如此不合理之現象？況證人乙○○於原審復明確證稱：
    「被告換過傳真機，換之前有傳真過，扣到的傳真機是換之
    後；新的沒有傳真日期，舊的有，傳真字體不一樣；以前傳
    與後來傳不一樣」等語（見原審卷第59頁），足見本件事後
    扣得之傳真機，並非被告當初犯案所用之傳真機，此扣案物
    證既與本案犯罪事實無關，則應予排除，而不得採為被告有
    利或不利認定之證據。至於證人即永大會計事務所前離職員
    工黃彩梅雖於本院前審審理中陳稱：扣案證物普騰（PROTON
    ）牌TF-1傳真機是公司的，其在職期間有使用過這部扣案傳
    真機；於其任職期間，永大會計事務所亦只有這一部傳真機
    云云（見本院前審卷一第160頁），惟其所述，顯與上開調
    查及勘驗結果嚴重相違，參以其原係被告僱用之員工，且於
    原審調查時復曾證稱：「（該傳真函是否永大傳真？）不是
    ；（那時是否還在永大事務所？）不在」等情（見原審卷第
    55頁），其既早已於85年11月25日前已離職，又如何得知該
    函非永大事務所傳真？由是可見其坦護被告之情，上開證述
    ，自不足採信。
貳、實體部分：
一、上訴人即被告之供述與辯解：
    訊據被告甲○○矢口否認犯行，辯稱：伊並未打電話及傳真
    上開變造之國稅局通知函至震聲公司，索取九萬元之查帳費
    ，當時85年度都還沒結算，伊是會計事務所人員，怎會寫85
    年的帳，且傳真文件上之日期亦不符，伊也沒有與證人乙○○聯絡過，是震聲公司打電話給伊說國稅局要查帳，伊說如
    果要查帳就要收九萬元查帳費，傳真紙不是被告偽造，也不
    是被告行使，因為扣案之傳真機無法顯示日期或電話號碼，
    足以證明該傳真並非被告所為云云。
二、認定犯罪事實所憑之證據及理由：
    (一)前揭犯罪事實，業據證人即震聲公司會計乙○○於調查局
      初訊時供稱：「85年12月11日永大會計事務所吳小姐打電
      話給本公司實際負責人陳重三，急著要84年查帳交際費九
      萬元，下午4點我回電，黃小姐（實為吳小姐之誤，詳後
      述）稱要查帳，要交際費九萬元，我回答為什麼那麼快，
      5月才拿現在又要拿，黃小姐說時間差不多要查84年的帳
      ，我推說第二天問老闆再回電；12月12日我打電話給黃小
      姐詢問有關查帳收費情形，黃小姐稱查帳通知曾寄給公司
      ，因未收到退回國稅局，她向國稅局要，再傳真至公司，
      約10點51分即傳來國稅局審查一科通知函，稍後黃小姐再
      來電問有沒有收到傳真，我說有收到，為什麼是85年度的
      帳，黃小姐辯稱是裡面小姐寫錯了，叫我自己改過來，並
      叫我5點之前回電，她要來收交際費，事後我打電話給國
      稅局陳稅務員查證，才發現永大可能在欺騙我們，目的在
      要查帳交際費」等語綦詳（見偵查卷第17頁正反面），嗣
      於法務部調查局複訊、檢察官偵訊、原審、更一審及本院
      前審調查時，對被告甲○○確有以傳真偽造之國稅局通知
      函至震聲公司之方式，欲詐取查帳交際費九萬元乙情仍堅
      指不移（詳參偵查卷第31頁、第40頁反面至41頁、原審87
      年3月4日、87年4月8日訊問筆錄、更一審卷第49至52頁、
      本院前審卷二第99至101頁）。
    (二)證人即財政部臺灣省北區國稅局職員陳瑞亦證實：震聲
      公司有打電話來問有否要查帳，我向震聲公司說不可能，
      且要他們傳真所收之公文給我，通知函上之調查編號是我
      的，但非我寫的，該函亦非國稅局所發之公文等語（見原
      審卷第69頁）；證人即震聲公司實際負責人陳重三於原審
      亦證稱：該通知函係永大會計事務所傳真至震聲公司，伊
      見公文怪異，因85年未過要查，所以覺得怪異等語（見原
      審卷第53頁反面至54頁），於上訴審證稱：問國稅局，國
      稅局認為有問題一直往上報，不是我們舉發的；（永大有
      無叫你不要去國稅局查？）沒有，她沒想到我會去查……
      （見上訴卷第67頁反面至68頁）；於本院前審審理中復結
      證：我們沒有收到查帳的傳票當然不知道要查帳，是從被
      告甲○○電話聯絡後，才知道有查帳這件事情，為了要證
      實起見，才要被告甲○○傳真資料過來的；（提示國稅局
      審查一科通知函傳真資料，有何意見？）就是這張才覺得
      奇怪，頭先以為是真的，才會傳真到國稅局查詢，85年要
      查85年的帳等語（見本院前審卷二第103頁）；並有上開
      依震聲公司之相關資料為塗抹更改、勾選，而偽造之「財
      政部臺灣省北區國稅局審查一科」於85年11月16日發出之
      「通知函」傳真文件之影本、震聲公司傳真機電話管理紀
      錄各乙份附卷可稽（見偵查卷第23至24頁）。
    (三)又觀諸前述該紙震聲公司傳真機電話管理紀錄，其上亦確
      實載有「永大會計事務所傳真機（號碼為0000000號）於
      85年12月12日10時51分傳真資料至震聲公司」之紀錄，而
      被告甲○○於接受調查時，經臺北縣調查站人員提示上述
      該紙『震聲公司傳真機電話管理紀錄』命辨識後，亦坦承
      該通傳真，係其所傳無訛（見偵查卷第21頁），嗣復於偵
      查中向檢察官供稱，確有與乙○○就該傳真通知函內容記
      載為85年乙事加以討論：「……，後來她跟我說是85年的
      ，我就對她說不可能，那發錯了，因為85年還未結算申報
      」（見偵查卷第95頁反面）；於原審訊問時亦供認：「（
      有否於85年12月11日打電話說要收九萬元？）有，是勞務
      費用」等語在卷（見原審卷第30頁反面），足見乙○○、
      陳重三證述之情非虛。況證人乙○○、陳重三與被告並無
      任何私人恩怨，自無甘冒刑責自行偽造查帳公函，而誣陷
      被告之必要，且如係二人所偽造用以誣陷被告，實無故意
      或誤載為85年之理（詳如後段理由(四)所述）。再者本案臺
      北縣調查站之所以查辦，並非因證人乙○○或陳重三之檢
      舉，而係國稅局職員陳瑞於接獲乙○○查證後，疑有犯
      罪情事且偽造文件上之調查編號涉己，而主動簽報該局監
      察室，經該局監察室陳報調查局偵辦所致；另國稅局監察
      室於獲悉有查帳交際費之情事後，亦進一步查核震聲公司
      歷次稅捐紀錄，發現震聲公司83年度營業所得稅，曾於85
      年7月27日經該局新莊稽徵所稅務員夏美業查帳，核補68,
      543元，乃復於前開陳報中亦請調查局一併查明其中是否
      涉及收取不法財物、貪瀆舞弊之情（見偵查卷第9頁），
      對於震聲公司而言洵屬不利，是本案僅有被告有偽造查帳
      公函欲騙取九萬元查帳費之犯罪動機，並未見其他人有因
      偽造查帳公函而可受益之犯罪動機，從而，被告空言否認
      犯罪，並以震聲公司變造剪貼該查帳通知函故為誣陷云云
      ，其辯解顯不足採。
    (四)又系爭財政部臺灣省北區國稅局審查一科通知函（見偵查
      卷第11頁）乃屬偽造乙節，業據證人即該局職員陳瑞於
      原審及更一審到庭證實：該函上所記載之編號0212雖係其
      調查編號，但該函非其所寫，亦非國稅局所發之公文，伊
      等沒有接到過被告的案子（見原審卷第69頁、更一審卷第
      70頁）等情無誤。另比對上開偽造之通知函傳真件影本上
      之字跡與被告甲○○之各筆錄上簽名筆跡，顯然不類，證
      人乙○○復曾證述：被告甲○○向其辯稱（85年）是裡面
      小姐寫錯了，叫伊自己改過來等語，參以被告甲○○係會
      計事務所人員，復於傳真前一日打電話告知要收取84年度
      查帳交際費九萬元，如係其親自書寫，自無誤寫為85年之
      理，況且本案之查帳交際費（被告稱為查帳勞務費用）係
      依震聲公司年度營業額千分之二計算，此節亦經證人乙○○、陳重三敘明，並為被告所不否認，（按：震聲公司前
      因國稅局查核其公司之83年度營利事業所得稅，甫於85年
      5月25日簽發一紙華僑銀行中和分行，票號BA00000000，
      金額四萬七千元支票予被告，經被告轉交不知情之其妹吳
      淑娟使用，是證人乙○○始謂5月才拿現在又要拿，因而
      起疑），該函茍係被告或證人乙○○、陳重三所親自變造
      填寫，斷無可能誤書為85年之理，蓋當時85年度尚未結算
      ，又如何計算千分之二之查帳交際費？其等三人既明知計
      算方式，自無犯此顯然錯誤之可能，足見該函係被告利用
      第三人所塗抹填寫變造。另國稅局職員陳瑞亦證稱：該
      通知函屬管制物品，並非任何人可以拿到等語，據此相互
      勾稽，顯見被告甲○○係利用職務上所取得其他公司客戶
      傳真予永大會計事務所之「財政部臺灣省北區國稅局審查
      一科通知函」第四聯，再利用不詳姓名年籍之第三人加以
      塗抹、勾選填寫後，疏於檢查逕傳真予震聲公司，應可認
      定。是被告甲○○前揭之詐欺、變造公文書犯行，事證極
      為明確。
    (五)再查：本案雖僅扣得該函傳真文件之影本，至於原本，則
      因最初並非由證人乙○○、陳重三所舉發或告訴，故未隨
      案提出，現已不知去向，此業經本院上訴審向證人乙○○
      、陳重三、法務部調查局臺北縣調查站承辦人員及原告發
      單位財政部賦稅署北區國稅局監察室承辦人員，追查上開
      偽造之通知函傳真文件原本均無所得，有上訴審歷次調查
      筆錄可稽，並經證人陳重三最後於上訴審調查時證稱「已
      找不到」等語在卷（見上訴卷第103頁背面），是以該函
      傳真文件原本已滅失而不復可得。又因被告矢口否認犯行
      ，及本件扣案之傳真機，並非被告犯罪時所使用之傳真機
      （詳如前述）而無法勘驗查明，且本件該函傳真文件之原
      本已滅失，影本經本院函送內政部警政署刑事警察局，請
      其就傳真過程中是否可能發生日期與內文重疊（以傳真所
      顯示文字為前提函請鑑定，惟查該函上與受文者乙欄，欄
      線重疊之00-00-00 00:36PM等數據，實係印時鐘或類此機
      器打印出之日期、時間，詳下述），及有無遭剪貼變造乙
      情進行鑑定，經該局以94年3月17日刑鑑字第09400020001
      號函覆稱「影本上字跡欠清晰，歉難鑑定」（見本院前審
      卷二第12頁）。然證人乙○○已證稱確係上開偽造通知函
      傳真件無訛，並有上開(一)、(二)、(三)、(四)所述之證人所為證
      述之補強及被告坦認之情、犯罪動機可相互參佐，其情至
      臻明確。又被告於調查及原審時既坦承，於85年12月12日
      上午10時51分曾傳真文件至震聲公司，然否認是傳真本案
      之查帳公函，惟迄今被告仍無法說明或提出，如果不是傳
      真證人乙○○、陳重三所指之查帳公函，究竟是傳真什麼
      文件？其於調查時初辯稱：傳何文件伊不清楚，可能係發
      票或營業稅單云云（見偵查卷第21、22頁），迨於原審時
      則泛稱：我們常有文件往來傳真云云（見原審卷第79頁反
      面），惟證人乙○○於更一審已明確結證：「（被告是否
      有傳真其他東西給你？）沒有」等語（見更一審卷第51頁
      ），嗣被告於本院前審訊問時，則全然推否辯稱：伊沒有
      在85年12月12日傳真資料給震聲公司，在本案之前或之後
      ，伊也都沒有傳真任何文件給證人陳重三云云（見本院前
      審卷二第60頁反面、第24頁），已與其原審所供曾傳真文
      件至震聲公司之說詞迥異，則被告此部分之辯解，顯屬卸
      責之詞，自不足採信。另依證人即普騰電子工業股份有限
      公司技術人員丙○○於本院前審所證述：「傳真機是有日
      期，但傳真日期也不會那麼接近受文者，如果有皺折的話
      ，該傳真紙也不會那麼平整；受文者邊的時間（指00-00-
      00 00:36PM）不像傳真機印出來的字，正常傳真的話，傳
      真設定都會有一定的範圍，不可能沒有間隔，造成重疊」
      之情（見本院前審卷二第68頁正反面）。暨鑑定人即印時
      鐘製造商威富興業股份有限公司產品研發課課長丁○○函
      復稱：「依附件的字體來看（指00-00-00 00:36PM）『是
      點矩陣（Dot Matrix）印字頭所打出來的字體』，若要更
      確實，最好有正本文件，因可從其列印痕跡判斷是使用哪
      種工具列印；早期的傳真機是利用特別的感熱紙來印出傳
      真文件，這種感熱紙是在普通紙上加塗一層黑色的油墨，
      同時再上一些特別對熱感應的白色材料，當紙在傳真機上
      傳出來的時候，加熱導線會將感熱的白色材料燒掉，而形
      成圖像及文字，所以『傳真機的字是沒斷斷續續』的，印
      時鐘是以點矩陣印字頭利用色帶來打出字體，所以點矩陣
      印字頭所列印出來的字是由點組合而成，用放大鏡去看其
      字體，可以看到許多點，所以字是斷斷續續」等語（見本
      院前審卷二第190、196頁），兩人均一致指陳通知函上之
      00-00-00 00:36PM字樣，並非傳真機所印出來之字體。鑑
      定人丁○○更指稱，依附件字體初步研判是印時鐘之點矩
      陣（Dot Matrix）印字頭所打出來的字體，況其上亦無頁
      數及傳真電話之顯示，與一般傳真文件所示之格式內容有
      別。丁○○於本院審理時並證稱：號碼是傳送方傳過來的
      號碼，如果經過特殊改裝，有可能顯示其他設定的號碼，
      一般情形是自己傳真機的號碼，並表示其提供之鑑定意見
      ，即是其所表示的意見等語。足見前揭變造通知函上與受
      文者乙欄，欄線重疊之00-00-00 00:36PM等數據，實係印
      時鐘或類此機器打印出之日期、時間，堪可認定。參以證
      人吳麗玉、乙○○提供由被告先前傳真之申報書相關資料
      上均有相類之傳真日期及時間，尤足佐證本件確係被告所
      傳真無誤。參以國稅局職員陳瑞斌上開所證：該通知函屬
      管制物品，並非任何人可以拿到等語，而前述調查站人員
      於86年08月19日前往永大會計事務所搜索查扣之物品中，
      亦有向臺灣省北區國稅局審查一科「申請延期查帳」之空
      白申請書格式（見扣案物證），足見永大會計事務所受託
      記帳之公司客戶於收受國稅局查帳通知函後，因無法遵期
      提示帳本，乃有委託永大會計事務所代向臺灣省北區國稅
      局審查一科申請延期查帳之情事，則該等公司於委託前，
      將其收受之臺灣省北區國稅局審查一科查帳通知函傳真或
      影印一份寄送予永大會計事務所，自屬常情，而觀諸卷附
      之系爭通知函，字跡與格線均非清晰，受文者乙欄邊線甚
      至有部分模糊未顯現，依理研判應非正本或影本直接傳真
      ，而係以收受之傳真文件塗抹後，再次傳真所致，被告利
      用其他公司客戶傳真予永大會計事務所之查帳通知函，利
      用不知情之第三人加以塗抹填寫變造甚明。又一般公司行
      號或機關於收受文件後，使用印時鐘或類此機器在文件上
      印上收受日期與時間，乃屬常見，此節亦與上開鑑定人丁○○指稱，依附件字體初步研判是印時鐘或類此機器之點
      矩陣（Dot Matrix）印字頭所打出來的字體，情節相互契
      合。辯護意旨以：前揭偽造通知函上所載之時間、日期（
      85年12月13日10時36分，顯示格式為00-00-00 00:36PM
      ）係傳真機傳入所顯示，因傳真紙上所顯示之時間與日期
      ，不可能與傳真文件之內容相互重疊云云，顯係誤會。至
      何以顯示為「00-00-00 00:36PM」，因該文件經委託永大
      會計事務所之不詳公司傳真被告後，被告再傳真震聲公司
      ，嗣由震聲公司再傳真財政部臺灣省北區國稅局審查一科
      ，轉國稅局監察室，再交臺北縣調查站，經手之公司或機
      關，或係印時鐘或類此機器之時間未校準、或誤調、或係
      設定有誤，或係承辦人員為其他原因而故意將時間往後調
      ，復因時隔十餘年，人事異動甚大，尤因被告不肯吐實，
      無從得知何家公司所接獲之查帳通知，此部份雖無從查明
      原因，調查途徑已窮，惟並不影響被告犯行之認定。
    (六)對被告其他辯解之判斷：
  　  1.有關質疑證人乙○○初訊時供稱「黃小姐」部分：
    　  按證人乙○○雖曾於國稅局監察室與臺北縣調查站訊問
        時陳稱：係永大會計事務所的黃小姐打電話及傳真該紙
        國稅局通知函，說要查帳及收九萬元查帳費，雙方並就
        該傳真通知函之內容記載為85年乙事加以討論等語（見
        偵查卷第9、17頁正反面），然事實上，黃彩梅已於85
        年11月25日正式離職，準備隨先生前往大陸，未再至永
        大會計事務所上班，此業經證人黃彩梅於原審證述明確
        ，並為被告及被告之夫黃壽南所證實，則乙○○焉有可
        能與其通電話？然而：(1)參諸證人黃彩梅於調查站所陳
        稱：因為只有伊和甲○○二位女性與震聲公司接洽，該
        公司會計時常會將伊和甲○○之聲音誤認等語（見偵查
        卷第28頁反面），及被告於偵查中向檢察官供稱確有與
        乙○○就該傳真通知函內容記載為85年乙事加以討論，
        暨被告前開自承震聲公司傳真機管理紀錄所示85年12月
        12日上午10時51分該次傳真，係其所傳，並於原審中坦
        承：「（有否於85年12月11日打電話說要收九萬元？）
        有，是勞務費用」等情，則與乙○○通話、傳真及討論
        傳真通知函記載為85年乙事之人應為被告無訛。(2)再者
        證人乙○○上開供述所稱之「黃小姐」，純係將甲○○
        誤認為黃彩梅，嗣其於調查站複訊時業已改正陳稱：85
        年12月11日係由永大會計事務所實際負責人甲○○向震
        聲公司索取查帳交際費，而甲○○於85年12月12日10時
        51分許傳真國稅局審查一科通知單等語（見偵查卷第31
        頁背面至32頁）；於原審中復證陳：「是吳小姐非黃小
        姐，但她們二人聲音很相同，後來我才知是吳小姐，說
        查帳及要九萬元皆同一人」（見原審卷第31頁）。辯護
        意旨仍質疑：依乙○○所述內容，顯見雙方就此事曾有
        討論與爭執則乙○○焉不知通話之對方為何人？雖證人
        黃彩梅曾證稱乙○○有時會將其聲音與甲○○弄錯，但
        此事涉及雙方之爭議交談並非僅簡短數語，又焉有可能
        混淆？且事實上黃彩梅已於85年11月25日正式離職，再
        也沒有到永大會計事務所上班則乙○○焉有可能與其通
        電話，從而，指稱證人乙○○所述與事實不符云云，自
        不足採。
      2.有關質疑該查帳通知函顯示00-00-00 00:36PM係「遭剪
        貼變造」之傳真內容部分：
        另辯護意旨以：前揭偽造通知函上所載之傳入時間（85
        年12月13日10時36分，顯示格式為00-00-00 00:36PM）
        ，與震聲公司傳真機電話管理紀錄所載永大會計事務所
        之傳真機（號碼為0000000號）於85年12月12日10時51
        分傳真資料至震聲公司，時間不符，且該函上之傳真日
        期（即前述00-00-00 00:36PM等數據）與受文者乙欄，
        欄線重疊，然傳真紙上所顯示之時間與日期，決不可能
        與傳真文件之內容相互重疊，因而指稱該查帳通知函有
        遭剪貼變造，被告係遭誣陷云云。然該查帳通知函顯示
        00-00-00 00:36PM係印時鐘或類此機器所打印，非傳真
        顯示出之內容，已如前述，且衡諸常情，震聲公司人員
        既有意剪接陷害被告，豈有提出「震聲公司傳真機電話
        管理紀錄」指訴被告係於85年12月12日上午10時51分傳
        真該紙通知函，卻故意在通知函上剪接「00-00-00 00:
        36PM」等字樣之矛盾之舉？況如證人乙○○、陳重三故
        意剪貼變造用以誣陷被告，何不於開立九萬元支票予被
        告後，再逕行向偵查機關告訴或舉發，以落實被告罪名
        ，乃竟於向國稅局查證後即置之不理？且其二人既明知
        查帳交際費係依震聲公司年度營業額千分之二計算，且
        震聲公司當時85年度尚未結算等情，豈有將之故意或誤
        載為85年之不合理之舉？所辯乙情，顯屬個人無據之臆
        測，不足採信，甚明。
      3.有關質疑證人陳重三之供述歧異部分：
      　按被告、被害人或證人之陳述有部分前後不一致或相互
        間有所歧異時，究竟何者為可採，何者為不足採，法院
        原得本其自由心證予以斟酌取捨，非謂一有不符或歧異
        ，即應認其全部供述均為不可採信；又告訴人供述之證
        據前後縱有差異，事實審法院依憑告訴人前後之供述證
        據，斟酌其他證據，本於經驗法則與論理法則，取其認
        為真實之一部作為論罪之證據，自屬合法，難謂所認事
        實與供述證據之部分不符，即指判決有證據上理由矛盾
        之違法，最高法院78年度台上字第1469號、94年度台上
        字第2703號判決著有明文。經查：(1)證人陳重三對於該
        函係永大會計事務所傳真至其公司，收受後會計乙○○
        曾向國稅局查證，始知虛偽等主要事實，始終供一致（
        見原審卷第53頁反面、54頁、上訴卷第68頁、更一審卷
        第75至76頁），並與證人乙○○、陳瑞所述之情相符
        ，此部份自堪信實，並無疑義。(2)至關於究係先收受該
        紙傳真通知函後，始知查帳乙情，而向負責之永大會計
        事務所查詢，抑或是被告先來電告知要查帳索取查帳費
        ，之後被告始傳真該函，證人陳重三因供述時已間隔相
        當時日，對細節、過程部分記憶模糊致有前後供述不一
        致之情形（見原審卷第53頁反面、56頁、更一審卷第75
        至76頁），且本案係被告於11日先行打電話要找震聲公
        司實際負責人陳重三收取查帳交際費九萬元（此為被告
        所坦承，已如前述），會計乙○○於同日下午4點回電
        詢問後，起疑推稱要詢問老闆後再回電，次日（12日）
        上午乙○○再次打電話詢問詳情，嗣被告於10時51分12
        秒傳真係爭偽造通知函後，乙○○再次打電話詢問通知
        函上為何記載85年度，均已詳述如前，則證人陳重三是
        否係指收受傳真函後，始確認證明查帳之情，而要乙○○詳細詢問清楚，亦非無疑，尚難因此即謂其所為之全
        部證述均不可採。(3)況其嗣於本院前審審理時已詳細辨
        明證稱：「（85年12月11日被告甲○○有打電話說要九
        萬元的查帳費？是否有此事？）是有這件事情，最先是
        證人乙○○接到電話的，乙○○再轉電話給我的，乙○○說查帳費九萬元，為何那麼快，5月才查帳為何12月
        又要來查帳；（電話中被告甲○○說要查帳，你才知道
        要查帳的，不是收到傳真才知道要查帳？為何在原審法
        院87年3月19日，你說收到傳真之後才知道要查帳？）
        87年3月19日我的證述可能有誤，電話中就知道被告甲○○說要查帳，當時沒有收到查帳通知書，是被告甲○○告知，才知道要查帳的，以今日的證述為準」等語（
        見本院前審卷二第103頁）。(4)再者，由被告甲○○自
        承之情：「（有否於85年12月11日打電話說要收九萬元
        ？）有，是勞務費用」（見原審卷第30頁反面）暨坦承
        於85年12月12日上午10時51分以永大會計事務所傳真機
        傳真文件予震聲公司（見偵查卷第21頁），可知被告係
        先打電話，之後才傳真，辯護意旨狀僅擷取陳重三之特
        定原審供述，並據此指摘乙○○所言「被告先要求查帳
        費後，才由被告傳真查帳通知函」係屬不實云云，並非
        可採。
      4.有關質疑證人乙○○去電並傳真該函向國稅局查證時間
        部分：
    　　按證人乙○○確實曾去電並傳真該紙查帳公函向財政部
        臺灣省北區國稅局查證乙節，業據該局職員陳瑞證實
        在卷，已如前述。雖證人陳瑞於更一審調查時曾證稱
        ：卷附簽請國稅局監察室調查之簽呈（見偵查卷第14頁
        ）係其所寫，簽呈上日期係85年12（筆錄誤載為11）月
        14日，是當天下午收到乙○○之傳真等語（見更一審卷
        第68至69頁），嗣又改稱：「（你確定是同一天？）我
        現在更正，簽呈是同一天，應該是前一天的下午收到的
        傳真」（見同卷第69頁），則其究竟何時收到乙○○傳
        真，前後供述顯非一致。惟查：經稽查偵查卷附該紙
        簽呈內容，其上乃明確記載：「85年12月12日，職接獲
        震聲實業股份有限公司李小姐來電查詢，是否曾寄發該
        公司85年度查帳通知書，因職未曾有查核該公司名稱之
        印象，且85年度尚未結束，應未申報尚無派查之可能性
        ，故請該公司李小姐傳真該通知於本局審一科……」等
        語（見偵查卷第14頁），該簽呈距案發時日僅隔數日，
        所載之時間顯較正確可信。又證人乙○○係85年12月
        13日接受北區國稅局監察室訪談（見偵查卷第08頁），
        震聲公司電話管理紀錄最後紀錄是85年12月13日下午4
        時1分許（見偵查卷第24頁），係訪談乙○○時所採錄
        ，顯見乙○○是在85年12月13日下午才製作訪談筆錄，
        茍乙○○如陳瑞於更一審調查時所述，係85年12月13
        日下午始傳真該查帳公函至國稅局，則國稅局監察室斷
        不可能於當日下午至下班前如此匆促的時間內即派人來
        訪談乙○○。據此均足證明陳瑞應是85年12月12日下
        午收到乙○○傳真查帳公文函，向國稅局監察室反應後
        ，國稅局監察室方於同年12月13日下午派人訪談乙○○
        ，至於證人陳瑞同年12月14日所為之簽呈，當是先向
        國稅局監察室反應後才寫的簽呈，證人陳瑞於更一審
        就時間部分所述，當係因時隔五年之久，就時間細節部
        分記憶模糊所致，證人乙○○所堅稱：於85年12月12日
        上午接獲被告傳真函，當日下午向國稅局查證並傳真該
        函給國稅局一事，堪認與事實相符，應值採信。辯護意
        旨狀仍執陳瑞對時間細節記憶模糊之供述，堅指震聲
        公司係85年12月13日收到該紙通知函傳真，而據震聲公
        司之傳真電話管理紀錄所示，13日並無永大會計事務所
        0000000號之傳真紀錄，故該函非被告所傳真云云，自
        不足採。
      5.其他辯解部分：
        辯護意旨復稱：被告雖經營記帳業務，但因不具會計師
        資格，故並未擔任震聲公司稅務案件之代理人，也從未
        代收送達，所有相關文件均係稅捐機關直接寄送給震聲
        公司後，再由震聲公司轉交被告處理，此點震聲公司之
        負責人陳重三與會計乙○○知之甚詳。事實上震聲公司
        85年5月間才經國稅局通知查核83年度之帳務，當時亦
        是由國稅局直接將通知寄送給震聲公司之後，再由該公
        司轉交給被告處理，足證震聲公司對國稅局相關通知應
        直接寄送至公司乙事非常清楚，被告絕無可能偽造查帳
        函傳真予震聲公司之理，另該通知函上所載查帳日期85
        年12月05日，係在震聲公司收到該傳真之前，兩者顯然
        相互矛盾，亦可見該傳真係經不懂稅務之人員所偽造。
        而證人即國稅局人員陳瑞亦曾證稱該「通知函」亦屬
        於管制物品，並非任何人可以拿到，由此可見並非被告
        偽造傳真信函無疑云云。按本案之查帳交際費係依震聲
        公司年度營業額千分之二計算，此為被告、證人乙○○
        、陳重三等所明知，當時85年度尚未結算，千分之二自
        無從憑以計算，通知函上竟仍記載為查核85年度，且所
        載查帳日期85年12月05日亦在震聲公司收到該傳真之前
        ，足見該函應係第三人所偽造，又被告既傳真該函予震
        聲公司，復於乙○○打電話詢問時佯稱：應係國稅局裡
        面小姐寫錯了，實係84年度，要乙○○自行更改過來，
        足見被告係利用該第三人為變造，此均已詳述分析如前
        ，而被告從未代震聲公司收送達，因而始須編造國稅局
        之查帳通知曾寄到震聲公司，因未收到而退回國稅局，
        伊向國稅局要到該查帳通知後，再傳真至震聲公司云云
        ，並以傳真而非正本寄送方式取信於震聲公司，辯護意
        旨執此辯稱：被告並無偽造該通知函云云，尚不足取。
    (七)綜上所陳，被告甲○○前揭所辯，無非係事後圖卸刑責之
      詞不足採信。是本件事證已臻明確，被告甲○○犯行洵堪
      認定應予依法論處。被告請求將該傳真文件再送三洋公司
      鑑定云云，因本件事證已明，核無必要，併此敘明。
三、論罪：
    (一)按95年7月1日修正生效施行之刑法第2條第1項規定「行為
      後法律有變更者，適用行為時之法律。但行為後之法律有
      利於行為人者，適用最有利於行為人之法律」，修正前刑
      法第339條第3項、第1項所規定之罰金本刑，依罰金罰鍰
      提高標準條例第1條前段之規定，提高十倍後為銀元三千
      元以下，換算為新臺幣後，為新臺幣九千元以下。修正後
      同法條所規定之罰金本刑，依刑法施行法第1條之1之規定
      ，變更其單位為新臺幣並提高三十倍後為新臺幣九千元以
      下。是比較新舊法之結果，兩者適用結果並無不同，新法
      並非較有利於被告，依從舊從輕原則，應適用行為時之法
      律。
    (二)查被告未變更原文書之製作名義人，僅將文書部分內容竄
      改，再持以行使，應屬行使變造公文書，公訴人認被告係
      行使偽造公文書，尚非允洽。核被告甲○○所為，係犯刑
      法第339條第3項、第1項之詐欺取財未遂罪及第216條、第
      211條之行使變造公文書罪。被告甲○○變造公文書之低
      度行為，應為行使之高度行為所吸收，不另論罪。被告甲○○利用不知情之第三人為變造公文書之行為，為間接正
      犯。被告行為後，中華民國96年罪犯減刑條例業經於96年
      7月16日施行，被告行為合於該條例第2條第1項第3款之規
      定，應減其宣告刑二分之一。
    (三)查被告行為後，94年1月7日修正公布之刑法，自95年7月1
      日施行，修正後之刑法刪除第55條關於牽連犯之規定。本
      件被告所犯上開行使變造公文書罪及詐欺取財未遂罪間，
      有方法、結果之牽連關係，依修正前即行為時之規定，應
      從一重之行使變造公文書罪處斷；依修正後之刑法既已刪
      除牽連犯之規定，則所犯上述各罪應依數罪併罰之規定分
      論併罰。比較新舊法之規定，修正後之規定並非較有利於
      被告，依刑法第2條第1項之規定，應適用行為時之法律，
      即適用修正前刑法第55條牽連犯之規定，從一重之行使變
      造公文書罪處斷。
四、撤銷改判及科刑之理由：
　　原審就被告甲○○據以論罪科刑，固非無見，惟查：(一)被告
    係行使變造公文書，原判決認係行使偽造公文書，尚非正確
    。(二)原判決就被告甲○○取得震聲公司所交付四萬七千元之
    支票部份仍認定為犯罪事實之一部分（如後述），另就變造
    公文書未論以間接正犯，事實之認定，尚有未洽，理由亦未
    盡完備。(三)扣案之傳真機乙台，係86年8月16日檢察官發搜
    索票至永大公司查扣，惟扣案傳真機經本院勘驗結果，因無
    日期設定裝置，所以傳送文件後，接收的紙張並無法顯示傳
    真日期，此有本院前審勘驗筆錄附卷可證，顯與震聲公司接
    收永大公司傳真函有傳真日期不同，因本案係發生於85年12
    月12日，而扣案傳真機是案發後半年才查扣，顯見被告已換
    過傳真機，扣案傳真機並非案發時之傳真機甚明，故非供犯
    罪所用之物，無法沒收，而原審卻諭知沒收，亦有違誤。(四)
    前揭傳真至震聲公司之變造通知函上與受文者乙欄，欄線重
    疊之00-00-00 00:36PM等數據，係印時鐘或類此機器打印出
    之日期、時間，原審誤認係永大會計事務所之傳真機傳真資
    料至震聲公司之時間，事實認定即非翔確，應予撤銷糾正。
    被告上訴意旨否認犯罪雖未足採，及公訴人以量刑過輕為由
    提起上訴亦非可取，因原判決該部分既有前揭可議之處，仍
    應由本院將原判決該部分予以撤銷改判。爰審酌被告未坦承
    犯行、未有所得、所生危害非鉅等一切情狀，量處如主文第
    二項所示有期徒刑壹年壹月，並減為有期徒刑陸月又拾伍日
    。至扣案之傳真機乙台，係86年8月16日檢察官發搜索票至
    永大公司查扣，惟扣案傳真機經本院前審勘驗結果，因無日
    期設定裝置，所以傳送文件後，接收的紙張並無法顯示傳真
    日期，此有本院前審勘驗筆錄附卷可證，顯與震聲公司先前
    接收永大公司傳真函有傳真日期不同，因本案係發生於85年
    12月12日，而扣案傳真機是案發後半年才查扣，顯見被告已
    換過傳真機，扣案傳真機並非案發時之傳真機甚明，故非供
    犯罪所用之物，無法沒收。至變造之「財政部台灣省北區國
    稅局審查一科通知函」原本及傳真件原本，均未扣案，「財
    政部臺灣省北區國稅局審查一科通知函」原本應已滅失，傳
    真件原本已傳真予震聲公司非被告甲○○所有，且應已滅失
    ，均不予宣告沒收，併此敘明。
五、不另為無罪之諭知部分：
    (一)公訴意旨另以：被告甲○○於85年5月25日，藉財政部臺
      灣省北區國稅局將查核震聲公司83年度營利事業所得稅之
      機會，打電話至震聲公司設於台北縣新莊市○○路中慶巷
      37弄18號5樓之營業處所，向震聲公司之會計乙○○佯稱
      ：需繳交年度營業額千分之二之查帳交際費，以為交付稅
      務員打通關節之用云云，致該公司之會計乙○○陷於錯誤
      ，交付面額為四萬七千元之支票乙紙（付款人為華僑商業
      銀行中和分行）予適至該公司收帳而不知情之黃壽南，黃
      壽南交付該支票予甲○○，惟甲○○卻將之轉交不知情之
      妹吳淑娟使用，而未交予查帳之稅務員，因認被告甲○○
      所為涉犯刑法第339條第1項之詐欺取財既遂罪等語。
    (二)惟查：
      1.被告甲○○上開被訴詐欺一節，僅證人乙○○之指訴，
        證人陳重三雖於原審法院調查時證稱：85年5月25日交
        付一張四萬七千元之支票予永大會計事務所，並非查帳
        交際費，純係整理查帳費等語（見原審卷第55頁），證
        人陳重三既係震聲公司之實際負責人，其對於是否交付
        所謂「查帳交際費」自較證人乙○○清楚，自應以證人
        陳重三之證言為可採。況台灣省北區國稅局亦確有到震
        聲公司查帳，亦經證人陳重三到庭證述在卷，更可證證
        人陳重三之證言確可採信，而為被告甲○○有利之認定
        。
      2.經查亦無其他佐證足以證明震聲公司係因為被告甲○○
        施行詐術告知為交付稅務員，打通關節之用，而交付四
        萬七千元之支票。至於被告甲○○既係以查帳費正當取
        得上開四萬七千元之支票，自然可合法運用轉讓上開四
        萬七千元之支票，是以上開四萬七千元之支票係轉交其
        妹吳淑娟使用，而未交予稅務員，乃事所當然，自不能
        因此而為不利被告甲○○之認定。
      3.此外，查無其他積極證據足資認定被告確有前開犯行，
        應認其犯罪不能證明，茲公訴意旨認此等部分與前開有
        罪部分，係刑法修正前連續犯裁判上一罪關係，爰就此
        部分不另為無罪之諭知，併予敘明。
參、適用法律：
據上論斷，應依刑事訴訟法第369條第1項前段、第364條、第299
條第1項前段，刑法第2條第1項、修正前刑法第339條第3項、第1
項、第216條、第211條、修正前刑法第55條，修正前罰金罰鍰提
高標準條例第1條前段，中華民國96年罪犯減刑條例第2條第1項
第3款、第7條，判決如主文。
本案經檢察官鄭富銘到庭執行職務。
中　　華　　民　　國　　96　　年　　 8　　月　　14　　日
　　　　　　　　　刑事第十二庭審判長法　官   蔡永昌
　　　　　　　　　　　　　　　　　　法　官   王梅英
　　　　　　　　　　　　　　　　　　法　官   陳榮和
以上正本證明與原本無異。
如不服本判決，應於收受送達後十日內向本院提出上訴書狀，其
未敘述上訴之理由者並得於提起上訴後十日內向本院補提理由書
（均須按他造當事人之人數附繕本）。
                                    書記官   劉麗芬
中　　華　　民　　國　　96　　年　　 8　　月　　15　　日
附錄本案論罪科刑法條全文：
刑法第339條第1項、第3項
意圖為自己或第三人不法之所有，以詐術使人將本人或第三人之
物交付者，處五年以下有期徒刑、拘役或科或併科一千元以下罰
金。
前二項之未遂犯罰之。
刑法第216條
行使第二百十條至第二百十五條之文書者，依偽造、變造文書或
登載不實事項或使登載不實事項之規定處斷。
刑法第211條
偽造、變造公文書，足以生損害於公眾或他人者，處一年以上七
年以下有期徒刑。
